【裁判字號】    91,訴,1706
【裁判日期】    921007
【裁判案由】    公共危險
【裁判全文】
臺灣桃園地方法院刑事判決                        九十一年度訴字第一七六號
    公  訴  人  臺灣桃園地方法院檢察署檢察官
    被      告  乙○○
    選任辯護人  張運才律師
右列被告因公共危險案件，經檢察官提起公訴（九十一年度偵字第一四二二五號），
本院判決如左：
    主  文
乙○○無罪，應令入相當處所施以監護參年。
    理  由
一、公訴意旨略以：被告乙○○因罹有憂鬱症，於民國九十一年三月三十日下午八時
    許，無故將其位於桃園縣中壢市○○路○段一五四巷四三弄二號三樓住處廚房及
    陽台所放置瓦斯桶搬至上址臥室內，並以打火機點燃煤氣而引起瓦斯氣爆，惟上
    址房屋之屋頂、四周牆壁均未因本次氣爆炸燬而未遂。因認被告乙○○涉有刑法
    第一百七十六條，第一百七十三條第三項、第一項之以煤氣炸燬現供人使用之住
    宅未遂罪嫌云云。
二、按心神喪失人之行為，不罰；又不能證明被告犯罪或其行為不罰者，應諭知無罪
    之判決，刑法第十九條第一項、刑事訴訟法第三百零一條第一項分別定有明文。
    次按，刑法上之心神喪失與精神耗弱，應依行為時精神障礙程度之強弱而定，如
    行為時之精神，對於外界事務全然缺乏知覺理會及判斷作用，而無自由決定意思
    之能力者，為心神喪失；且刑法上所謂心神喪失人，非以其心神喪失狀態毫無間
    斷為必要，如果行為時確在心神喪失之中，即令其在事前、事後偶回常態，仍不
    得謂非心神喪失人，此分據最高法院二十六年度渝上字第二三七號、二十四年度
    上字第二八四四號判例闡釋在案。
三、公訴人認被告乙○○涉有右揭公共危險之犯行，無非以火災調查報告表、現場照
    片三十二張、華揚醫院函文二件為其主要論據。然訊據被告乙○○固坦承於右揭
    時、地發生氣爆之事實，惟辯稱：伊罹有憂鬱症，只記得伊有喝酒並服用安眠藥
    ，但渾然不知當晚所發生的事云云。經查：
    (一)九十一年三月三十日二十時許，位在桃園縣中壢市○○路○段一五四巷四十三
      弄二號三樓之屬現供人使用住宅，遭火燒（爆）損，屋內物品、天花板及牆壁
      均受不等程度之燒爆損，火災現場僅被告乙○○一人等事實，業據被告於警訊
      、偵訊及本院調查審理時均坦承不諱（見偵卷第三頁至第四頁、第三二頁至第
      三三頁、九十一年十二月二十七日訊問筆錄），核與證人即被告之父甲○○於
      警訊及本院調查時證述情節相符（見本院九十一年十二月二十七日訊問筆錄）
      ，並有桃園縣消防局出具之火災原因調查報告書及所附現場照片共三十二張等
      資料在卷可稽（見偵卷第七頁至第二十六頁）。另有關起火原因，依據上開火
      災原因調查報告中所述之現場狀況及所附現場照片，現場並未發現自燃性物質
      ，也未發現可疑人、事、物，可初步排除是危險物品自燃引火或是外人進入引
      火之可能性；經檢視電源配線及屋內電器、瓦斯爐、瓦斯熱水器之使用情形，
      亦未發現電線短路、烹煮食物或使用電器、瓦斯熱水器之情形，故也可排除是
      因電器因素、炊事不慎或使用瓦斯熱水器不慎引火之可能性；然火災現場燒爆
      損情況以三樓靠近路邊之房間較為嚴重，而衝擊波以該房間為中心成放射撞向
      四周爆損，住宅廚房及陽台瓦斯熱水器之瓦斯桶均遭拆卸，而在上開房間南側
      東南處發現留有瓦斯桶二桶、打火機一只，是本院綜合相關事證研判本件火災
      引火原因應係人為洩漏瓦斯後再以打火機引爆起燃，桃園縣消防局勘驗火災現
      場後亦同是認（見上開火災原因調查報告），而火災現場既只有被告一人在場
      ，此為被告所不否認，而現場並未發現可疑人、事、物，再參酌被告因本件火
      災而受有臉、頸、四肢二至三度燒傷，佔體表百分之二十，並一度吸入性灼傷
      等傷害，此有財團法人長庚醫院（林口）分院（92）長庚院法字第二八號函所
      檢附之被告病歷資料附卷可參，是綜合上情以觀，被告應有公訴人所指以打火
      機點燃煤氣而引發瓦斯氣爆之公共危險行為，堪以認定。惟被告另辯稱：伊罹
      有憂鬱症，只記得伊有喝酒並服用安眠藥，但渾然不知當晚所發生的事，已陷
      入心神喪失狀態等語，是本案應審究者，厥為被告行為時之精神狀況如何，以
      查明其有無罪責，而應受刑事制裁。
    (二)按心神喪失人之行為，不罰，刑法第十九條第一項定有明文，立法目的係就心
      神喪失或精神耗弱之人，因其主觀上欠缺對自己行為之控制能力，刑事政策上
      自不應令其具有負擔刑罰上罪責之能力（即「罪責能力」或「責任能力」）。
      蓋以我國刑法採「行為人刑法」（即不僅非難行為本身之惡性，亦非難行為人
      之主觀惡性）為理論基礎，縱其行為該當於刑法上犯罪之構成要件（包括「客
      觀要素」及「主觀要素」），復無其他阻卻違法事由使其行為不具違法性，亦
      不得要求其對自己行為負擔完全責任，而必須以明文規定減輕或免除其刑事責
      任，此係因心神喪失或精神耗弱之人欠缺自我行為控制能力，其主觀上惡性顯
      較一般人為輕（甚至完全無主觀上惡性）。是所謂心神喪失係指行為人行為時
      對於外界事務全然缺乏理解及判斷作用，而無自由決定意思之能力。經查，本
      件被告乙○○因罹患精神官能性憂鬱症，出現睡眠障礙、泛性焦慮症等症狀而
      多次至行政院衛生署桃園醫院、華揚醫院就診，此有上開醫院所函覆之被告乙
      ○○病歷資料等在卷資為佐證，是被告乙○○平時即因罹患精神官能性憂鬱症
      而情緒不穩，需長期服用藥物控制並接受追蹤治療；再者，經本院依職權囑託
      行政院衛生署桃園療養院對被告施以精神鑑定，藉以判定被告於案發時之精神
      狀態是否已達無法認知自己行為、無法為自我決定或已喪失自我控制能力之情
      狀，其依據被告之生活史、病史、家庭背景、友人及家人陳述、本案之司法卷
      宗及鑑定時臨床所見，鑑定結果認為：綜合本院病歷以及鑑定時臨床觀察，許
      員（即被告）面對壓力長期有適應不良情況，並且以自殺行為來因應，而其自
      殺傾向及行為可能與其人格疾患或是低落性情感疾患有關，可能會因憂鬱情緒
      而降低其判斷力較一般人為差之地步，使其不能充分瞭解其行為可能導致公共
      危險的後果，故疑已達精神耗弱之程度。但若依許員及其朋友家人所述，其於
      服用安眠藥物之後，曾有不記得自己行為的情形，並且已經出現多次甚至有過
      自殺企圖，而事後完全忘記自己做過的事；就學理而言，在不當服用安眠藥物
      併用酒精之狀況下，是可能出現意識不清、或無意識行為，以致出現現實感不
      佳、無法判斷行為所致影響及後果，而可能達到心神喪失之程度，此有行政院
      衛生署桃園療養院九十二年六月十二日九十二桃療字第００二七八七號函暨所
      檢附之精神鑑定報告書在卷可資佐證（見本院卷），而精神鑑定屬專門科學領
      域，上開鑑定報告既由具備該項知識並有精神病患診療之實務經驗之專業人士
      為之，其透過被告本人、被告友人之訪談、參閱本案卷宗及其對被告進行臨床
      診斷所做成之鑑定意見，自有相當程度之憑信性及鑑別力。復參以被告於本院
      調查及審理中，雖對訊問之問題多能切題回應，但陳述內容亦反覆提及伊情緒
      低落、容易失眠而於睡前服用威士忌酒之類幫助睡眠，對案發當日所發生之事
      全然不知，經觀察其敘述上開內容時之語氣神情，專注中卻略顯焦慮，是以，
      被告辯稱伊因罹患憂鬱症，情緒低落、精神狀況不佳，以致案發時陷於心神喪
      失狀態等語，尚非全然不可採信。從而，被告行為時並非無意識於自己所為，
      係因欠缺自我控制能力，致無法決定自己之意思始為犯行，堪認被告於前揭時
      、地為公共危險犯行之際，精神狀態已達對於外界事務全然缺乏知覺理會及判
      斷作用之程度，而喪失自我決定意思能力，確陷於心神喪失而無刑事責任能力
      無疑。
    (三)綜上所述，本件被告犯罪時之精神狀態已達心神喪失之程度，即無刑事責任能
      力，對其施以刑罰，已難達成社會防衛目的，睽諸上開法條規定及判例要旨，
      其行為應屬不罰，自應為無罪判決之諭知。
四、另按因心神喪失而其行為不罰，認為有諭知保安處分之必要者，並應諭知其處分
    及期間，刑事訴訟法第三百零一條第二項定有明文。而本件依據前開行政院衛生
    署桃園療養院出具之精神鑑定書謂：被告個性外向任性，但母親管教嚴格，被告
    無法接受，而自國中開始以自傷行為抗拒母親的管束，壓力調適不佳，婚後夫妻
    關係逐漸惡化，近來前夫常居大陸，使被告情緒問題更為嚴重並仍以自傷方式處
    理，被告父母雖不忍，但許母自顧不暇，許父照顧許母之餘僅能協助被告子女已
    無心力處理被告問題，僅知其患有憂鬱症，卻不了解其意義，而被告之姐平時獨
    善其身，並不了解被告狀況，姊妹關係平淡等情（見上開精神鑑定報告書），足
    認被告自我行為控制能力不足，仍有自傷之虞，對其自身、家庭及公眾安全存有
    高度危險，雖伊曾自行就醫，然因伊家人顯未能擔負協助照護被告之責，本院審
    酌被告有再次因精神病症狀產生自傷或是危險行為之可能，為使被告在往後醫療
    上能密切追蹤與治療（包括進一步評估治療效果的限制原因為何，有無實際配合
    藥物治療按時服藥等），並針對其生活居住的安置地點必須考慮是可以提供安全
    性監測、能提供社會支持並確認其治療的配合性的居所，以預防可能再出現的危
    險行為或類似違法舉措，以及前揭鑑定報告書亦建議被告宜繼續接受精神科專業
    評估與治療之必要，基於保護被告及防止其繼續危害他人安全，避免其周遭之人
    必須承擔不可預料之高度危險，本院認被告顯有持續接受藥物治療及適當監督保
    護之必要，爰併依法宣告令被告入相當處所，施以監護三年，期依保安處分相關
    規定送往醫院或其他醫療團體，予以適當之治療並監視其行動，以達其個人治療
    及社會防衛之效。
據上論斷，應依刑事訴訟法第三百零一條第一項、第二項，刑法第八十七條第一項、
第三項，判決如主文。
本案經檢察官張尹敏到庭執行職務。
中      華      民      國    九十二    年      十      月      七      日
                                 臺灣桃園地方法院刑事第六庭
                                      審判長法  官  周政達
                                            法  官  潘進順
                                            法  官  何俏美
右正本證明與原本無異。
如不服本判決，應於判決送達後十日內向本院提出上訴狀( 應附繕本 )，上訴於
臺灣高等法院。
                                            書記官  王泰元
中      華      民      國    九十二    年      十      月       九     日


司法院資訊處製作；財團法人民間司法改革基金會備份。
